臺灣臺南地方法院刑事判決　　　　　　　96年度易字第227號
公　訴　人　臺灣臺南地方法院檢察署檢察官
被　　　告　丙○○
上列被告因業務侵占等案件，經檢察官提起公訴（九十六年度偵
緝字第二八號），於準備程序期日就被訴事實為有罪陳述，本院
裁定由受命法官獨任進行簡式審判程序，並判決如下：
    主  文
丙○○意圖為自己不法之所有，而侵占對於業務上所持有之物，
處有期徒刑陸月，如易科罰金，以銀元參佰元即新臺幣玖佰元折
算壹日；又意圖為自己不法之所有，而侵占對於業務上所持有之
物，處有期徒刑陸月，如易科罰金，以新臺幣壹仟元折算壹日；
又行使偽造私文書，足以生損害於他人，處有期徒刑肆月，如易
科罰金，以新臺幣壹仟元折算壹日。應執行有期徒刑壹年貳月，
如易科罰金，以銀元參佰元即新臺幣玖佰元折算壹日。附表三所
示偽造之簽名均沒收。
    事  實
一、丙○○原係「味津商行」之業務員，負責業務招攬、送貨及
    收受貨款等工作，為從事業務之人。
  (一)竟基於為自己不法所有之意圖，於民國（下同）九十五年六
    月十七日，利用駕駛「味津商行」所有之車號七Ｊ—二０五
    ０號自小貨車載運菸、酒至附表一所示商家，並收受商家所
    交付貨款之機會，將如附表一所示收受之貨款侵占入己，未
    依規定繳回「味津商行」。
  (二)復另行起意，基於為自己不法所有之意圖，於九十五年七月
    二十七日載運菸、酒至附表二所示商家，並收受商家所交付
    貨款之機會，將如附表二所示收受之貨款侵占入己，未依規
    定繳回「味津商行」。
  (三)另基於為自己不法所有之意圖與行使偽造私文書之犯意，密
    集於九十五年七月十七日、十九日、二十日及二十四日，向
    「味津商行」佯稱如附表三所示之商家欲訂購菸、酒，味津
    商行因而陷於錯誤，依丙○○所稱內容製作估價單，並交付
    貨物及估價單予丙○○負責發送，丙○○收受貨物後，旋於
    估價單上偽造如附表三所示之「小亭」等人之簽名後，並將
    偽造「小亭」簽名之估價單私文書交還予「味津商行」，以
    表彰訂貨之商家確已收受貨物，足生損害於「味津商行」及
    「小亭」等人。
二、案經乙○○即味津商行訴由臺南縣警察局善化分局報告臺灣
    臺南地方法院檢察署檢察官偵查起訴。
    理  由
一、本件被告所犯為死刑、無期徒刑、最輕本刑為三年以上有期
    徒刑以外之罪，亦非屬高等法院管轄之第一審案件，其於準
    備程序進行中，先就被訴事實為有罪之陳述，經法官告知簡
    式審判程序之旨，並聽取檢察官之意見後，依刑事訴訟法第
    二百七十三條之一第一項、第二百七十三條之二等規定，裁
    定由受命法官獨任進行簡式審判程序，且不受同法關於證據
    能力認定及調查方式之限制，合先敘明。
二、上開犯罪事實，有以下事證足資證明：
  (一)被告於偵查及本院審理時之自白。
  (二)告訴人即味津商行負責人乙○○於警偵訊之指訴。
  (三)估價單十張。
三、論罪科刑
  (一)按刑法上之詐欺罪與侵占罪，雖同屬侵害財產法益之犯罪，
    然侵占罪係以行為人先持有他人之物，嗣變易其原來之持有
    意思而為不法所有之意思，予以侵占為構成要件；而詐欺罪
    係以行為人原未持有他人之物，因意圖不法所有，施用詐術
    手段使人陷於錯誤而交付財物為構成要件（最高法院八十六
    年度臺非字第三四三號判決要旨參照）。查在估價單上簽名
    ，乃表明確認交易標的物無訛，並同意完成交貨，其性質與
    收據相同外，並供送貨商號作為向簽收人收取貨款之憑證，
    易言之，在估價單上偽造簽名，因與估價單之內容結合而具
    有一定法律上意義，屬偽造私文書之行為。準此，核被告就
    犯罪事實(一)所為，係以合法程序持有他人之物後，始變易持
    有為所有之意思予以侵占，故係犯刑法第三百三十六條第二
    項之業務侵占罪；又就犯罪事實(二)所為，亦係犯同法第三百
    三十六條第二項之業務侵占罪；又就犯罪事實(三)所為，乃以
    詐術取得他人所交付之財物，再變賣得利，是以，所犯應屬
    同法第二百十六條、第二百十條之行使偽造私文書罪以及同
    法第三百三十九條第一項之詐欺取財罪。而其所為前開行使
    偽造私文書部分之犯行，乃偽造私文書後，復持以行使，其
    偽造之低度行為為行使之高度行為吸收；又偽造私文書內如
    附表三所示之「小亭」等簽名，乃構成文書之一部，均不另
    論罪。
  (二)次按數犯罪行為於同時同地或密切接近之時地實施，各行為
    之獨立性極為薄弱，依一般社會健全觀念，在時間差距上，
    難以強行分開，在刑法評價上，以視為數個舉動之接續施行
    ，合為包括之一行為予以評價，較為合理，則屬接續犯，而
    為包括之一罪；又一行為觸犯數罪名之想像上競合犯，係指
    行為人以一個意思決定發為一個行為，而侵害數個相同或不
    同之法益，具備數個犯罪構成要件，成立數個罪名之謂，乃
    處斷上之一罪（最高法院八十六年度臺上第三二九五號、七
    十一年度臺上字第二八三七號判例要旨參照）。查被告所犯
    如附表一編號一至二部分之犯行，如附表二所示編號一至六
    之犯行，均分別在同一日完成，侵占之手法、侵占物品之種
    類、侵害之法益均屬相同，顯見被告乃各本於同一侵占之單
    一行為決意，於密集之時間內，反覆實施同一犯罪構成要件
    ，依前開說明，被告所犯如附表一、附表二部分之犯行，應
    分別評價為接續犯之包括一罪，各論以刑法第三百三十六條
    第二項之業務侵占罪一罪。復查，被告所犯如附表三所示詐
    欺及行使偽造私文書之犯行，均密切接近之時、地完成，各
    行為獨立性極為薄弱，且詐欺及行使偽造私文書之犯罪手段
    、詐取之物品種類、侵害之法益均屬相同，顯見被告乃本於
    同一詐欺及行使偽造私文書之單一行為決意，於密集之時間
    內，反覆實施同一犯罪構成要件，依前開說明，被告所犯附
    表三部分之犯行，應分別評價為詐欺取財及行使偽造私文書
    之包括一罪，而被告基於同一意思決定而詐欺取財、行使偽
    造私文書，而侵害數個相同或不同之法益，以致成立前開二
    罪名，應依現行刑法第五十五條之規定論以想像競合犯，並
    從一重之行使偽造私文書罪論處。而被告前開二次業務侵占
    以及行使偽造私文書之犯行，犯罪時間相差近一個月以上，
    手法亦有不同，應認犯意各別，行為互殊，而予分論併罰之
    。
  (三)再查，被告行使偽造私文書部分之犯行，雖未據檢察官起訴
    ，惟經被告於本院審理時供明在卷，並經蒞庭檢察官當庭追
    加，且與起訴部分偽造簽名部分有實質上一罪關係，本院自
    應一併加以審理，附此敘明。
  (四)爰審酌被告未曾受有期徒刑以上之宣告，此有臺灣高等法院
    被告前案紀錄表及臺灣臺南地方法院檢察署刑案資料查註紀
    錄表各一件在卷可稽，素行尚佳，因積欠債務，需錢孔急，
    竟起貪念，復利用熟悉「味津商行」之作業流程，將收受之
    貨款侵占入己，或謊稱商家訂貨，向「味津商行」詐取貨物
    後，自行變賣得利，惡性非輕，雖犯後坦承犯行，並簽立致
    生損害告訴人金額之同額本票予告訴人，卻遲未依票載到期
    日依約賠償，以致告訴人損害遲未獲得彌補，兼衡其智識程
    度、犯罪手段、所生危害、犯後態度等一切情狀，爰分別量
    處如主文所示之刑，並就其中附表一所示犯行，依修正施行
    前刑法第四十一條第一項前段、廢止前罰金罰鍰提高標準條
    例第二項之規定諭知易科罰金之折算標準（詳如後述），就
    附表二、三部分所示之犯行，則均依現行刑法第四十一條第
    一項前段諭知易科罰金折算標準。末依修正施行前刑法第五
    十一條第五款、第四十一條第一項前段、第二項之規定定應
    執行之刑及諭知易科罰金之折算標準（詳如後述）。
  (五)末查，如附表三所示偽造之「小亭」等簽名，應依現行刑法
    第二百十九條之規定諭知沒收。至偽造之估價單，因非屬被
    告所有之物，故不為沒收之諭知，併此敘明。
四、新舊法比較之說明
  (一)按行為後法律有變更者，適用行為時之法律。但行為後之法
    律有利於行為人者，適用最有利於行為人之法律。修正後刑
    法第二條第一項定有明文。查本件被告行為後，刑法部分條
    文修正施行，而修正施行後刑法第二條第一項亦修正規定，
    然此乃為與刑法第一條罪刑法定主義相互契合，以貫徹法律
    禁止溯及既往原則，其乃規範行為後法律變更所生新舊法律
    比較適用之準據法，本身尚無比較新舊法之問題，故應一律
    適用修正施行後刑法第二條之規定以決定適用之刑罰法律，
    先予辨明。又參以本次刑法總則編修正之比較新舊法，應就
    罪刑有關之之共犯、未遂犯、想像競合犯、牽連犯、連續犯
    、結合犯，以及累犯加重、自首減輕暨其他法定加減原因（
    如身分加減）與加減例等一切情形，綜其全部罪刑之結果而
    為比較（最高法院九十五年五月二十三日刑事庭第八次會議
    決議可資參照），首先敘明。
  (二)本件被告為附表一所示之業務侵占犯行後，易科罰金之折算
    標準即刑法第四十一條第一項前段及罰金罰鍰提高標準條例
    第二條前段，或有修正，或已廢止，然經比較修正前後之易
    科罰金折算標準，顯以修正施行前之規定較有利於被告，故
    應就附表一所示之業務侵占犯行依刑法第二條第一項前段之
    規定，適用修正施行前刑法第四十一條第一項前段、廢止前
    之罰金罰鍰提高標準條例第二條之規定為易科罰金之折算標
    準。
  (三)其次，本件被告所犯如附表一、二所示之業務侵占犯行以及
    附表三所示之行使偽造私文書之犯行，應分論併罰之，已見
    前述，然其中附表一之業務侵占犯行係於九十五年七月一日
    前犯之，而依被告行為時修正前刑法第五十一條第五款乃規
    定：「宣告多數有期徒刑者，於各刑中之最長期以上，各刑
    合併之刑期以下，定其刑期。但不得逾二十年」，嗣同條文
    但書修正為「但不得逾三十年」，此部分修正固雖非犯罪構
    成要件或刑罰之變更，但因被告所犯數罪名，數罪併罰受多
    數有期徒刑之宣告，其定應執行刑期之上限為何，顯已影響
    行為人刑罰結果，自屬法律有變更，而有比較新舊法之必要
    ，茲因適用修正施行前刑法第五十一條第五款之規定定應執
    行刑之最高刑期限制為二十年，對於被告顯然較為有利，故
    依刑法第二條第一項前段之規定適用較有利於被告之修正施
    行前刑法第五十一條第五款之規定。
  (四)再者，本件被告為附表一之業務侵占犯行時，修正施行前刑
    法第四十一條第二項規定「併合處罰之數罪，均有前項情形
    ，其應執行之刑逾六月者，亦同」，亦即數罪併罰合計應執
    行刑逾六月者，仍得易科罰金，然修正施行後同法第二項則
    規定為「前項規定於數罪併罰，其應執行之刑未逾六月者，
    亦適用之」，依此反面解釋為應執行之刑逾六月者，不得易
    科罰金，是以，經比較新舊法適用結果，以修正施行前之規
    定有利於本件被告，是以，本件併合處罰之數罪合計其刑期
    雖已逾六個月，仍應適用修正施行前刑法第四十一條第二項
    之規定諭知易科罰金之折算標準。
  (五)末查，刑法分則編設有罰金刑規定之貨幣單位係屬銀元，依
    此論科罰金者，均應適用罰金罰鍰提高標準條例第一條、第
    四條之規定，按各該具體條文制定或修正之時間先後，定其
    提高之倍數。惟依被告行為後即九十五年七月一日增訂施行
    之刑法施行法第一條之一之規定，刑法第三百三十九條第一
    項之罰金刑，應以新臺幣為單位，數額應提高三十倍。然此
    與修正前之罰金以銀元為單位，適用罰金罰鍰提高標準條例
    之結果應提高十倍者，對被告而言，並無不利（新臺幣與銀
    元之比例為一比三，換算結果，亦為三十倍）。復參以其立
    法理由，係因應刑法增修條文自九十五年七月一日施行後，
    刑法第三十三條第五款規定，罰金貨幣單位已改為新臺幣，
    是以同法各罪所定罰金貨幣單位，自應配合上開規定修正；
    且因不再適用「現行法規所定貨幣單位折算新臺幣條例」，
    為使罰金數額趨於一致，避免衍生新舊法比較適用問題，以
    緩和實務適用法律之衝擊，於不變動罰金數額之前提下，而
    為制定。換言之，刑法施行法第一條之一，係為取代刑法修
    正前適用罰金罰鍰提高標準條例第一條及現行法規所定貨幣
    單位折算新臺幣條例第二條之規定。是本件上開被告所犯各
    該刑法規定之罰金刑度，無庸引據刑法第二條第一項為新舊
    法比較，應逕援引上開刑法施行法第一條之一之規定以為貨
    幣單位及提高標準之依據，併此敘明。
據上論斷，應依刑事訴訟法第二百七十三條之一第一項、第二百
九十九條第一項前段，刑法第二條第一項前段、第二百十六條、
第二百十條、第三百三十六條第二項、第三百三十九條第一項、
第四十一條第一項前段、第二百十九條、（修正施行前）第四十
一條第一項前段、第二項、（修正施行前）第五十一條第五款，
刑法施行法第一條之一，廢止前罰金罰鍰提高標準條例第二條，
判決如主文。
本案經檢察官甲○到庭執行職務。
中　　華　　民　　國　　96　　年　　5　　月　　17　　日
                  刑事第四庭    法  官  黃欣怡
以上正本證明與原本無異。
如不服本判決，應於收受送達後10日內向本院提出上訴書狀（應
附繕本）。
　　　　　　　　　　　　　　　　書記官  陳怡吟
中　　華　　民　　國　　96　　年　　5　　月　　17　　日
附表一：業務侵占之犯行
┌───┬──────┬──────┬────────┬─────┬──────┐
│編號  │ 犯罪時間   │ 商店名稱   │  犯罪手法      │ 被害人   │ 侵占金額   │
│      │            │            │                │          │（新臺幣）  │
├───┼──────┼──────┼────────┼─────┼──────┤
│  1   │95年06月17日│豪爽卡拉OK  │送貨至商家時，將│味津商行  │   25,850   │
│      │            │            │所收之貨款侵占入│          │            │
│      │            │            │己              │          │            │
├───┼──────┼──────┼────────┼─────┼──────┤
│  2   │同上        │同上        │同上            │同上      │   14,580   │
│      │            │            │                │          │            │
└───┴──────┴──────┴────────┴─────┴──────┘
附表二：業務侵占之犯行
┌───┬──────┬──────┬────────┬─────┬──────┐
│編號  │ 犯罪時間   │ 商店名稱   │  犯罪手法      │ 被害人   │ 侵占金額   │
│      │            │            │                │          │（新臺幣）  │
├───┼──────┼──────┼────────┼─────┼──────┤
│  1   │95年07月27日│02          │送貨至商家時，將│味津商行  │   22,160   │
│      │            │            │所收之貨款侵占入│          │            │
│      │            │            │己              │          │            │
├───┼──────┼──────┼────────┼─────┼──────┤
│  2   │同上        │好多莉      │同上            │同上      │    6,120   │
├───┼──────┼──────┼────────┼─────┼──────┤
│  3   │同上        │南科福利社  │同上            │同上      │    3,160   │
├───┼──────┼──────┼────────┼─────┼──────┤
│  4   │同上        │尚品        │同上            │同上      │    5,270   │
├───┼──────┼──────┼────────┼─────┼──────┤
│  5   │同上        │港口        │同上            │同上      │      390   │
├───┼──────┼──────┼────────┼─────┼──────┤
│  6   │同上        │社內麵店    │同上            │同上      │    5,210   │
├───┴──────┴──────┴────────┴─────┴──────┤
│總計：附表一、二侵占金額總計新臺幣八萬二千七百四十元                          │
└───────────────────────────────────────┘
附表三：行使偽造文書及詐欺取財 部分
┌───┬──────┬──────┬───────┬───────┬──────┐
│ 編號 │ 犯罪時間   │  被害人    │佯稱訂貨之商家│  詐欺金額    │偽造之文書  │
│      │            │            │              │ （新臺幣）   │及簽名      │
├───┼──────┼──────┼───────┼───────┼──────┤
│  1   │95年07月17日│ 味津商行   │「雙子星」    │   22,195     │估價單（一式│
│      │            │            │              │              │二份）、「小│                            │
│      │            │            │              │              │亭」簽名二枚│
├───┼──────┼──────┼───────┼───────┼──────┤
│  2   │95年07月19日│   同上     │「尚紅」      │   17,775     │估價單（一式│
│      │            │            │              │              │二份）、「阿│
│      │            │            │              │              │宏」簽名二枚│
├───┼──────┼──────┼───────┼───────┼──────┤
│  3   │95年07月19日│   同上     │「玲玲」      │   22,080     │估價單（一式│
│      │            │            │              │              │二份）、「小│
│      │            │            │              │              │玉」簽名二枚│
├───┼──────┼──────┼───────┼───────┼──────┤
│  4   │95年07月20日│   同上     │「阿三哥」    │    9,530     │估價單（一式│
│      │            │            │              │              │二份）、「阿│
│      │            │            │              │              │三哥」印文二│
│      │            │            │              │              │枚          │
├───┼──────┼──────┼───────┼───────┼──────┤
│  5   │95年07月20日│   同上     │「大奶妹」    │    9,310     │估價單（一式│
│      │            │            │              │              │二份）、「大│
│      │            │            │              │              │奶妹」簽名二│
│      │            │            │              │              │枚          │
├───┼──────┼──────┼───────┼───────┼──────┤
│  6   │95年07月24日│   同上     │「鑫梅」      │   22,610     │估價單（一式│
│      │            │            │              │              │二份）、「林│
│      │            │            │              │              │」簽名二枚  │
├───┼──────┼──────┼───────┼───────┼──────┤
│  7   │95年07月24日│   同上     │「駱駝」      │   20,345     │估價單（一式│
│      │            │            │              │              │二份）、「玉│
│      │            │            │              │              │」簽名二枚  │
├───┴──────┴──────┴───────┴───────┴──────┤
│總計：詐欺金額總計新臺幣十二萬三千八百四十五元                                  │
└────────────────────────────────────────┘
附錄本案論罪科刑條文
中華民國刑法第216條
（行使偽造變造或登載不實之文書罪）
行使第 210 條至第 215 條之文書者，依偽造、變造文書或登載
不實事項或使登載不實事項之規定處斷。
中華民國刑法第336條
（公務公益侵占罪、業務侵占罪）
對於公務上或因公益所持有之物，犯前條第 1 項之罪者，處 1
年以上 7 年以下有期徒刑，得併科 5 千元以下罰金。
對於業務上所持有之物，犯前條第 1 項之罪者，處 6 月以上
5 年以下有期徒刑，得併科 3 千元以下罰金。
前二項之未遂犯罰之。
中華民國刑法第339條
（普通詐欺罪）
意圖為自己或第三人不法之所有，以詐術使人將本人或第三人之
物交付者，處5年以下有期徒刑、拘役或科或併科1千元以下罰金
。
以前項方法得財產上不法之利益或使第三人得之者，亦同。
前二項之未遂犯罰之。
中華民國刑法第219條
（沒收之特例）
偽造之印章、印文或署押，不問屬於犯人與否，沒收之。
